【裁判字號】    92,上易,493
【裁判日期】    920326
【裁判案由】    侵占
【裁判全文】
臺灣高等法院刑事判決                            九十二年度上易字第四九三號
    上  訴  人  臺灣板橋地方法院檢察署檢察官
    被      告  乙○○
右列上訴人，因被告侵占案件，不服臺灣板橋地方法院九十一年度易字第八一號，
中華民國九十一年十二月三十日第一審判決（起訴案號：臺灣板橋地方法院檢察署九
十一年度偵字第一一一四號）提起上訴，本院判決如左：
    主  文
上訴駁回。
    理  由
一、(一)公訴意旨
      被告乙○○自民國九十年六月一日起，向甲○○承租位於台北縣三重市○○街
      十八號九樓之十二住處，房屋租賃契約約定於租賃關係存續間，由甲○○交付
      電視機乙台予乙○○保管使用，嗣於同年七月間某日，乙○○竟意圖為自己不
      法之所有，將該電視機予以侵占入己，且逃匿無蹤。案經甲○○訴請偵辦。
    (二)起訴法條及證據
      1.刑法第三百三十五條第一項之侵占罪嫌。
      2.告訴人甲○○之指訴、租賃契約書、土地所有權狀、建築物所有權狀影本。
二、本院之判斷
  1.由被告乙○○與告訴人甲○○所訂立「房屋租賃契約書」（見偵卷第十四頁）第
    七條中之第六點可知告訴人甲○○借予被告乙○○之物除了電視外，尚有電話、
    冰箱、冷氣、洗衣機、微波爐，借用期間為九十年六月一日至九十一年六月一日
    計一年。而被告請搬家公司搬家時，僅搬走已用了二年價值約二千五百元之舊電
    視，對於屬於告訴人其他非固定於建築物之電話、冰箱、冷氣、洗衣機、微波爐
    卻都未搬離，衡情若被告有侵占意圖，於搬家公司搬家時應會囑託搬家公司將其
    他屬於告訴人所有之電話、冰箱、冷氣、洗衣機、微波爐一併搬離。準此，不能
    僅以被告於搬家時搬走告訴人之電視，即認被告有侵占電視之意圖。
  2.被告固有積欠告訴人一個月之租金未付，惟告訴人可依租賃契約之民事法律關係
    請求清償債務，不能因被告有一時間之拖欠租金情事即逕予推定被告有將該電視
    據為己有之不法意圖。又告訴人所本之房屋租賃契約、公證書等影本，僅可證明
    告訴人與被告間成立之租賃契約，與就電視有無償使用借貸等雙方應盡所示條款
    之各該權義，核與侵占之犯罪構成要件難謂相關。是被告雖有一個月之租金未付
    ，尚難執之即推論被告乙○○有侵占該電視。
  3.又據告訴人於原審自陳：被告沒有來搬家，是被告之朋友薛小姐來搬家，後來伊
    打電話問薛小姐，薛說沒有看到電視等語。是本件最後來搬家的人確非被告，從
    而被告乙○○所稱係其朋友「雙雙」搬走電視乙節即非空言。況本件被告乙○○
    並已賠付告訴人五千元的電視損失，並已將所欠之一個月租金及房屋回復原狀的
    費用均已給付予告訴人，雙方嗣已達成和解一事，亦為告訴人所是認，而告訴人
    亦當庭表示就此不再追究（見原審九十一年十二月十六日審判筆錄）。凡此均可
    為被告乙○○無侵占意圖之有利佐證。
三、綜上所述，尚無法由告訴人甲○○之指訴、租賃契約書、土地所有權狀、建築物
    所有權狀影本，即認定被告有侵占電視之意圖。本件公訴人所引用之證據，並不
    足以形成有罪之心證，此外，復查無其他積極證據足資證明被告犯罪，原審詳予
    審查，以本件被告犯罪不能證明，而為無罪判決之諭知，經核並無不當。
四、檢察官上訴意旨另以
  (一)犯罪者選擇對何種法益為侵害，係其單純主觀上之選定，與其個人之偏好、需求
    或特殊原因各有不同，價格之高低並非最重要之考量因素。原審以被侵害之存在
    客體有數個，而本件被告不可能單挑低價之電視下手，而認定被告可能沒有犯意
    ，其推論實有違誤。否則，依原審之推理方式可得出：舉凡在路上涉犯竊盜車輛
    者，如果不是竊取雙Ｂ或其他最高級之進口轎車，即可認定被告可能不具有不法
    犯意之結論，妥適否？
  (二)次者，公訴人未曾以被告積欠一月租金而推定被告涉犯侵占本件電視，而是以被
    告於積欠一月租金後，未經通知出租人即無故搬離，而當時本件電視又發現不見
    ，出租人無法與被告聯絡等情，而認此情況證據足以補強被告之犯嫌。
  (三)「雙雙」者何人？被告豈有擅自將房子出借予沒有聯絡方式，兼之年籍又不詳之
    人居住之理？準此，即便被告果真未在管理員所陳稱之搬家時點出現，亦無解於
    其可能於其他時間將本件電視搬離之可能。
  (四)再者，犯後態度及表現，僅能做為量刑之考量，如果將此列入對被告成立犯罪與
    否之因素即有可疑，更遑論依此對被告為有利之認定。
  (五)審理時須縱觀全辯論意旨，公訴人所提之證據係一「有體之整體」，如果逐一地
    割裂適用，可能有所不當。
五、駁回之理由
  (一)犯罪者選擇對何種法益為侵害，確與單純主觀上之選定有關，與其個人之偏好、
    需求不能或特殊原因各有不同。惟犯罪行為之構成，係由複雜之情境因素所構成
    ，認定被告犯罪成立與否，除了須考量被告主觀之選定外，尚須綜合整個犯罪情
    境、動機、目的、合理性及針對特種類型犯罪是否存在該類型犯罪特有之要素，
    以為判斷之依據。準此，在財產犯罪類型中，客體之價格高低雖非認定犯罪之唯
    一標準，卻常是決定性之關鍵因素。本件屬於財產犯罪類型，認定被告是否具有
    侵占告訴人所有物之意圖，除了佐以被告有無犯罪動機、目的外，家具之價格高
    低更是判斷犯罪成立與否之關鍵性因素，本件被告若有侵占告訴人之財產意圖，
    於委請搬家公司搬家時，在無任何阻撓之情況下，衡情應可請搬家公司一併搬走
    所有屬於告訴人之家具，但今被告卻捨其他價值更高之家具而僅搬走價值較低之
    電視，尚難據此認定被告有侵占該電視之意圖，是本件上訴人不能僅以推定之方
    式，即認定被告主觀上有侵占之意圖。
  (二)被告積欠告訴人一個月之租金未付，係屬租賃契約中請求清償債務之民事法律關
    係，與被告是否有將該電視據為己有之不法意圖無涉，縱被告於積欠一月租金後
    ，未經通知出租人即無故搬離，出租人無法與被告聯絡等情，亦不能以此情況作
    為補強被告犯嫌之證據。
  (三)告訴人於原審審理時自承：管理員說是被告之朋友薛小姐來搬家，被告沒有來，
    後來伊打電話問薛小姐，薛說沒有看到電視等語（見原審卷第十九頁），互核被
    告於原審陳稱：房東表示他親戚要來住，表示讓伊住到月底，但伊已經找房子搬
    出去，離月底十多天伊就讓給綽號雙雙的朋友住，電視也給他用，後來他搬走了
    ，也把電視搬走，伊有打電話跟他要電視，他都說好，結果沒有還，到最後連手
    機都不通了，伊就連絡不到他的人云云，可見被告所稱電視由其朋友「雙雙」搬
    走，非屬空言。刑法上之侵占罪，須持有人變易其原來之持有意思而為不法所有
    之意思，始能成立，如僅將持有物延不交還或有其他原因致一時未能交還，既缺
    乏主觀要件，即難遽以該罪相繩（最高法院六十八年度台上字第三一四六號判例
    參照）。是不能以被告嗣後因聯絡不到該名「雙雙」之友人致無法返還系爭電視
    予告訴人，即認被告未在管理員所陳稱之搬家時點出現，有可能於其他時間將本
    件電視搬離而有侵占之意圖。
  (四)刑法上之侵占罪，以意圖為自己或第三人不法之所有，而擅自處分自己持有之他
    人所有物，即變持有為不法所有之意思為其構成要件。若未持有他人所有物，僅
    依約定應給付他人之物而未給付，則係民事上違背履行契約問題，與侵占罪之要
    件不合（最高法院七十二年台上字第一五七五號判決參照）。本件系爭電視遭被
    告之友人「雙雙」搬離，被告並未持有該電視，是被告對告訴人僅負民事上違背
    履行契約之責任，與侵占之罪嫌無涉。被告事後所賠付告訴人之五千元，乃被告
    為賠償其友人雙雙將告訴人之電視搬走所造成告訴人之損失，而非係以此認定被
    告成立犯罪與否之因素。被告與告訴人嗣後達成和解，告訴人亦當庭表示就此不
    再追究，於此更加佐證告訴人認被告無侵占其電視之意圖，是自可為被告有利之
    認定。
  (五)綜觀上訴人全辯論意旨及其所提之證據，仍難認被告有何公訴人所指之侵占犯行
    ，公訴人執前開理由上訴指摘原判決不當，為無理由，應予駁回。
六、程序法方面：刑事訴訟法第三百六十八條。
本案經檢察官王安明到庭執行職務。
中      華      民      國    九十二     年      三      月    二十六日
                              臺灣高等法院刑事第七庭
                                  審判長法  官  吳  啟  民
                                        法  官  施  俊  堯
                                        法  官  林  瑞  斌
右正本証明與原本無異。
不得上訴
                                        書記官  游  桂  蔥
中      華      民      國    九十二    年      三      月    二十六日


司法院資訊處製作；財團法人民間司法改革基金會備份。
